臺灣高等法院花蓮分院民事判決　九十三年度重上更(二)字第八號
　　　上　訴　人　花蓮縣政府
　　　法定代理人　乙○○
　　　訴訟代理人　簡燦賢律師
　　　被 上 訴人　台灣土地銀行股份
　　　　　　　　　有限公司花蓮分公司
　　　法定代理人　丙○○
　　　訴訟代理人　甲○○
　　　　　　　　　張學文
右當事人間請求損害賠償事件，上訴人對於中華民國八十九年一月四日臺灣花蓮地方
法院八十八年度重訴字第一四八號第一審判決，提起上訴，本院判決後，由最高法院
第二次發回更審，本院更為判決如左：
    主    文
上訴駁回。
第二審及發回前第三審訴訟費用均由上訴人負擔。
      事  實
一上訴人聲明：(一)原判決廢棄。(二)被上訴人應給付上訴人新台幣（下同）六百六十六
  萬三千九百零九元及自民國（下同）八十八年十一月十八日起至清償日止，按年息
  百分之五計算之利息。
二被上訴人聲明：上訴駁回。
三兩造之陳述與第一審判決記載相同者，予以引用。
四上訴人另補陳略稱：
  (一)上訴人自七十八年九月十五日起至七十九年三月十六日止，委任被上訴人辦理都
    市計劃公共設施保留地供徵收停車廣場用地之發放補償費事務，徵收訴外人即地
    主林承雄、林開滕、李儒嘉、李儒聰、林金賢、李儒龍、林萬全等七人之土地，
    由上訴人通知被上訴人依上訴人所製作之「徵收補償價款印領清冊」將補償費共
    計一千四百零六萬五千三百零七元撥付被上訴人後，再由被上訴人簽發支票核發
    予被徵收戶，詎被上訴人辦理此業務之承辦人林紹堅、黃東漢二人於審核發放補
    償費過程中，疏未注意訴外人溫煥基所出具之切結書上是否已蓋用被徵收戶本人
    之印鑑章、已蓋用被徵收戶印章之切結書是否為代領人所盜蓋，即率將補償費發
    放予未實際受委任之代領人溫煥基，且被上訴人於其所簽發支付補償費之公庫支
    票上，除被徵收戶林承雄、林開滕、林萬全外，皆未載明被徵收戶本人為受款人
    ，其中應支付予李儒嘉，支票號碼Ｂ0000000、金額二十四萬五千七百五
    十元整，原已載明李儒嘉為受款人之支票，更因不明原因遭塗改受款人為溫煥基
    ，且未記明「禁止背書轉讓」，導致補償費為溫煥基所盜領而造成上訴人之損害
    ，其處理委任事務顯然未盡善良管理人之注意義務而有過失。
  (二)訴外人溫煥基原係花蓮縣政府地政科地用股科員，承辦土地徵收補償費發放事宜
    ，依照一般行政慣例，本應迴避其所經手之公帑，以免予瓜田李下，但溫煥基於
    補償費發放作業過程中，竟可同時代替前揭七名被徵收戶領取補償費，核其情形
    顯與常理有違。被上訴人承辦人員俱為錢銀業從業人員，對於核放補償款業務又
    極熟稔，且已有多次辦理核放程序經驗，遇此情形，基於渠等專業能力，自應善
    盡善良管理人之注意義務而詳加查證，然被上訴人承辦人因業務上與溫煥基素有
    往來，竟疏未注意或蓄意忽略此一可疑之處，令溫煥基得以輕易盜領系爭徵收補
    償費，並造成上訴人之重大損害，明顯係拋棄專業立場而以感情便宜行事。
  (三)按「依法律之規定，有使用文字之必要者，得不由本人自寫，但必須親自簽名。
    如有用印章代簽名者，其蓋章與簽名生同等之效力。」固為民法第三條第一項、
    第二項所明定，然觀諸溫煥基所持以盜領補償費之切結書上所記載之內容，包括
    被徵收戶（具切結人）之簽名，全為溫煥基一人所書寫，僅憑肉眼即可輕易辨識
    ，且其中被徵收戶李儒嘉、李儒聰、林金賢、李儒龍、林萬全等五人部分之切結
    書上並未蓋用被徵收戶之印鑑章，而林承雄、林開滕二人部分之切結書雖蓋有被
    徵收戶之印章，然被上訴人亦疏未審核該枚印章係由溫煥基所盜蓋，對於此等切
    結書上所存在之明顯而重大之瑕疵，被上訴人本應詳加注意，且無不能注意之情
    形，竟疏未注意，因而導致補償費為溫煥基所盜領，造成上訴人之損害，其處理
    委任事務，顯然未盡善良管理人之注意義務。
  (四)被上訴人於受託辦理本件補償費發放作業之前，曾有多次受託辦理相同事項之經
    驗，除於少數個案中因被徵收人為法人，由其職員出面代為具領而未於「具切結
    書人」項下蓋用被徵收人印鑑章外，於被徵收人為個人之情形，「具切結書人」
    項下均須蓋用被徵收人之印鑑章，足認本件被上訴人於受託發放補償費作業過程
    中，疏未審核溫煥基所持以盜領補償費之切結書上「具切結書人」項下是否已蓋
    用被徵收戶本人之印鑑章及已蓋用被徵收戶印章之切結書是否為溫煥基所盜蓋，
    遑論所有被徵收戶之簽名，一般人憑肉眼即可窺得乃溫煥基一人所為，其處理委
    任事務具有過失，甚為顯然。
  (五)補償費之所以為訴外人溫煥基所盜領，其重要原因之一係被上訴人受託發放補償
    費所開立之公庫支票上未載明被徵收戶本人為收受款人，且未為「禁止背書轉讓
    」之記載，為釐清被上訴人於處理相同業務之際是否均如此為之，請向被上訴人
    調取補償個案中被上訴人簽發予被徵收戶之票據資料，以明瞭被上訴人於發放補
    償費簽發支票之際，是否均以相同方式記載於公庫支票。
  (六)「受任人因處理委任事務有過失，或因逾越權限之行為所生之損害，對於委任人
    應負賠償之責」民法第五百四十四條定有明文，根據前揭說明，本件被上訴人於
    處理委任事務之際，未盡善良管理人之注意義務，對於承辦系爭土地徵收作業之
    公務員竟可同時代領多位被徵收戶之補償費之異常狀況未進一步詳加查證，並疏
    於審核領款切結書上之記載是否完備，且未於其所簽發用以支付補償費之公庫支
    票上記載被徵收戶為受款人並記明「禁止背書轉讓」，率將補償費發放予盜領人
    溫煥基，導致上訴人受有損害。
  (七)被上訴人所提出其在與本件相同之個案中所簽發用以發放土地徵收補償金之公庫
    支票影本上均載明被徵收戶本人為受款人，足徵上訴人所作「公庫支票上應記載
    被徵收戶本人為受款人」之主張乃相同土地徵收個案中公庫支票簽發作業之慣例
    ，被上訴人於簽發本件系爭土地徵收補償金公庫支票時，自當以善良管理人之注
    意為之。然觀諸被上訴人所簽發用以發放補償金之公庫支票中卻有多張支票違反
    公庫支票簽發作業慣例而以代領人溫煥基為受款人，其中支票號碼Ｂ00000
    00，票載金額二十四萬五千七百五十元整之公庫支票，原已載明被徵收戶本人
    為受款人，竟因不明原因遭更改為溫煥基，足認被上訴人之承辦人員乃因業務上
    與溫煥基素有往來，故於簽發公庫支票時疏未注意或蓄意配合溫煥基此一違反公
    庫支票簽發作業慣例之要求，令溫煥基得以輕易盜領補償費，並造成上訴人之重
    大損害，是被上訴人乃明顯拋棄專業立場而以感情便宜行事，其處理委任事務未
    盡善良管人之注意義務而有過失，自應依民法第五百四十四條規定對於上訴人負
    損害賠償責任。
  (八)本件首要爭點在於被上訴人簽發系爭土地徵收補償金公庫支票之際，是否違反之
    前於相同個案中其接受上訴人委任發放土地徵收補償金之作業慣例，無故改以代
    領人溫煥基為徵收補償金公庫支票之受款人，令溫煥基得以輕易盜領系爭徵收補
    償金並導致上訴人受有損害。就此，觀諸所有之前上訴人委任被上訴人發放土地
    徵收補償金之相同個案資料中，所有徵收補償金公庫支票上均記載被徵收戶本人
    為受款人，足徵上訴人所作「公庫支票上應記載被徵收戶本人為受款人」之主張
    乃被上訴人接受上訴人委任於相同土地徵收個案中土地徵收補償金公庫支票簽發
    作業之慣例，被上訴人於簽發本件系爭土地徵收補償金公庫支票時，自當以善良
    管理人之注意依循慣例為之。
  (九)被上訴人雖抗辯其簽發土地徵收補償費支票時，如有代領人，仍得以代領人為受
    款人，並以花蓮港務局第四期擴港工程加發東岸街拆遷戶自動拆除獎金個案為其
    論據。然該個案之委託人為花蓮港務局，並非上訴人，而於該個案中被上訴人與
    花蓮港務局之間就所謂「拆遷戶自動拆除獎金」之發放是否有其他不同之約定，
    亦不得而知。
五被上訴人另補陳略稱：
  (一)上訴人已於原審自認溫煥基所證：「徵收戶若未依規定期限領款，由縣政府再通
    知徵收戶到縣政府立領款切結書，經承辦人核對無訛後蓋承辦人職章，徵收戶持
    切結書向土地銀行領款」。從而，徵收戶未依規定期限領款，尚須到上訴人處立
    切結書，經承辦人核對無訛後，於上訴人所印製之切結書上蓋用「業經本府核對
    無誤請貴行核發為荷。地政科地用股主辦人：」之審核章及承辦人職章，被上訴
    人始能代為發放。因徵收戶之委託書、印鑑證明業經上訴人於審核切結書之簽名
    及印章時，即予以收繳，故被上訴人已無從審核，亦不負重複審核之義務。否則
    被上訴人如須負責審核領取人及代領人之簽章，則前開切結書上載明「業經本府
    核對無誤」字樣及上訴人主辦人之加蓋職章，豈非毫無意義。至於上訴人審核如
    認切結書係偽造，即應通知被上訴人拒付，然上訴人並無通知被上訴人拒付。系
    爭切結書形式要件已具備，故被上訴人對代領人並無拒付之理由。
  (二)國庫支票至八十八年一月三十日修正發布之國庫支票管理辦法第五條始規定票面
    加印禁止背書轉讓字樣，舊辦法則無相同規定，故七十八、七十九年間之國庫支
    票無庸加印禁止背書轉讓字樣。同法第二條規定國庫支票以財政部為發票人，被
    上訴人並無為國庫支票發票人之資格。遍查公庫法亦無公庫支票須為禁止背書轉
    讓之規定。又公庫支票係國庫支票以外之縣、市庫支票之泛稱。縣庫支票發票人
    須係縣政府，至於代理縣庫之銀行僅係該支票之付款人而不得為發票人。上訴人
    素僅指定台灣銀行花蓮分行代理縣庫，而非被上訴人。該銀行尚且不得為縣庫支
    票之發票人，何況被上訴人。系爭支票係被上訴人簽發之普通支票，而非縣庫支
    票，由系爭支票形式觀之即明。
  (三)支票為支付工具，貴在便利流通，觀諸票據法規定發票人得簽發記載受款人之支
    票，卻未限制記名支票必須禁止背書轉讓之旨甚明。被上訴人簽發補償費之支票
    均係普通支票，依法並非必須為禁止背書轉讓之記載。被上訴人所提出溫煥基承
    辦發放補償費期間，被上訴人所簽發之補償費支票一百零九張均無記載禁止背書
    轉讓，有該等支票影本附卷可稽，足證上訴人向未指示被上訴人於簽發補償費支
    票時須為禁止背書轉讓之記載，故被上訴人在支票上記載禁止背書轉讓，並不生
    未盡善良管理人注意義務而有過失之問題。
  (四)被上訴人簽發土地徵收補償費支票，上訴人並未指示應以被徵收戶本人為受款人
    ，故如有代領人者，仍得以代領人為受款人。如花蓮港務局第四期擴港工程加發
    東岸街拆遷戶自動拆除獎勵金之發放，其中黃薪發、許金江之補償費分別由黃蔡
    怨、藍金玉代領，均係以代領人為票據受款人，且均已兌付被徵收戶，有支票二
    紙、印領清冊乙份可證。足證票據上記載被徵收戶本人為受款人，並非被上訴人
    簽發補償費之慣例。至票號Ｂ0000000、面額二十四萬五千七百五十元正
    之支票亦為普通支票，並非公庫支票。因溫煥基提出李儒嘉之切結書，載明「業
    經本府核對無誤請貴行核發」及上訴人地政科地用股主辦人溫煥基加蓋職章，代
    領人為溫煥基，委任之形式要件已具備，故將受款人更正為溫煥基，乃屬當然。
  (五)溫煥基自七十八年九月十五日起至七十九年三月十六日止，利用承辦徵收發放補
    償費業務之機會詐領系爭補償費（詳本院八十年度上訴字第六十五號刑事判決）
    。伊貪污瀆職犯罪行為期間，上訴人於七十八年年終竟猶給予溫煥基考績甲等及
    晉級並給予獎金之獎勵，足證上訴人對於溫煥基品德操守之考核付諸闕如。上訴
    人自認：「溫煥基承辦發放補償費期間，上訴人並無溫煥基因曾有簽賭六合彩輸
    錢之不良紀錄。七十八、七十九年間辦理加速取得公共設施用地徵收案件繁多，
    同一業務單位主管無法於同時間內逕行實地發放及多處發放複核。」足證當時上
    訴人從事土地徵收補償費業務竟欠缺內部監督及牽制之機制。益證上訴人對於其
    所屬地政科地用股及主辦科員溫煥基承辦發放補償費未盡監督之責任，係可歸責
    於上訴人之事由，致系爭補償費遭溫某詐領，而非可歸責於被上訴人。
  (六)另花蓮港務局第四期擴港工程加發東岸街拆遷戶自動拆除獎勵金之發放，花蓮港
    務局與被上訴人間並無其他特別約定，故有以代領人為支票受款人者，被徵收戶
    均已兌領，被上訴人於同屬發放款項之情形，以代領人為系爭支票受款人，並無
    不當。
  (七)上訴人所印製之系爭切結書載明：「業經本府核對無誤請貴行核發」於「地政科
    地用股主辦人」欄，尚須加蓋上訴人主辦人職章，被上訴人始能代為發放徵收土
    地地價補償費款。依該切結書之程式及意旨，已得認作公文書，自足認其為真正
    ，而上訴人並無通知被上訴人對代領人溫煥基拒付，故被上訴人對之並無拒付之
    理由。本件歷經各審級法院審理，被上訴人提出證據共計多達一百五十四件，實
    已鉅細靡遺，均足以獲證被上訴人於代為發放徵補償費過程，已盡應盡之注意義
    務，並無過失可言。
  (八)被上訴人代為發放花蓮市與I－Ⅴ間Ａ２、花蓮市○○○道路及Ｊ２０－１５Ｍ
    等三項工程：徵收戶財團法人台灣基督教門諾會（負責人為蔡炳火）之補償費，
    係由呂信雄代領，有支票、切結書、地價補償費款清冊可證。另花蓮市廣場及停
    車場I－II工程：徵收戶張月雲、陳清標、陳清柳、陳清裕、楊陳宣子、吳陳智
    慧、呂玉穗、陳韻年、陳韻晴等九人之補償費係由陳清榮代領，亦有支票、地價
    補償費款清冊可證，足證上訴人所辯有代領人時，被上訴人有以被徵收戶為受款
    人之慣例，顯與事實不符。被上訴人簽發補償費支票，於有代領人時，究應以被
    徵收戶或代領人為受款人，上訴人並無指示，且法律亦無限制之規定，則就其中
    任一方式簽發自無不可。
      理  由
一被上訴人已於九十二年七月一日改制為台灣土地銀行股份有限公司花蓮分公司，法
　定代理人亦於九十二年九月十七日變更為丙○○，被上訴人檢具財政部函、花蓮縣
　政府營利事業登記證及被上訴人總行人事命令聲明由丙○○承受訴訟，核無不合。
二本件上訴人起訴主張：上訴人自七十八年九月十五日起至七十九年三月十六日止，
  委任被上訴人辦理都市計劃公共設施保留地供徵收停車廣場用地之發放補償費事務
  ，徵收訴外人即地主林承雄、林開滕、李儒嘉、李儒聰、林金賢、李儒龍、林萬全
  等七人之土地，由上訴人通知被上訴人依上訴人所製作之「徵收補償價款印領清冊
  」將徵收補償費共計一千四百零六萬五千三百零七元撥付被上訴人後，再由被上訴
  人簽發支票核發予被徵收戶，詎被上訴人承辦人林紹堅、黃東漢二人於審核發放補
  償費過程中，疏未注意訴外人溫煥基所出具之切結書上是否已蓋用被徵收戶本人之
  印鑑章，及已蓋用被徵收戶印章之切結書是否為代領人所盜蓋，即率將補償費支票
  發放予未實際受委任之代領人溫煥基，且被上訴人於其所簽發支付補償費之公庫支
  票上，除被徵收戶林承雄、林開滕、林萬全外，皆未載明被徵收戶本人為受款人，
  且未記明「禁止背書轉讓」導致補償費為溫煥基所盜領，造成上訴人之損害，被上
　訴人處理委任事務顯然未盡善良管理人之注意義務而有過失等情，是依民法第五百
　四十四條損害賠償請求權之法律關係，求為命被上訴人應給付六百六十六萬三千九
　百零九元之判決；被上訴人則以：被上訴人係受上訴人之委託代理發放補償費，不
　論自行或委任他人代領，其領取資格均係由上訴人負責審核，被上訴人僅係處於辦
　理出納工作之地位，林承雄、林開滕、李儒嘉、李儒聰、林金賢、李儒龍、林萬全
　七人補償費之發放，均係由上訴人派在現場之主辦人溫煥基審核通過並在代領「切
　結書」上載明「業經本府核對無誤請貴行核發」及蓋用其職章後，被上訴人始在依
　上訴人之指示下，簽發補償費支票發給代領人，被上訴人並無任何過失。且被上訴
　人所簽發之補償費支票均係普通支票，而非公庫支票，依規定無須為禁止背書轉讓
　之記載，且支票上記載被徵收戶本人為受款人，亦非被上訴人簽發補償費支票之慣
　例，故被上訴人以代領人為支票受款人，亦無不當等語，資為抗辯。
三查溫煥基係上訴人花蓮縣政府地政科地用股科員，為系爭補償費發放之主辦人，其
  藉主辦本件補償費發放業務之機會，偽造「代領人溫煥基、具切結書人林承雄、林
  開滕、李儒嘉、李儒聰、林金賢、李儒龍、林萬全」等內容之「切結書」六紙（見
  本院更(一)卷第四九至五四頁，其中林承雄、林開滕共用一張），在發放補償費現場
  交給被上訴人派駐現場發放補償費現場之受僱人林紹堅、黃東漢，林紹堅、黃東漢
  即據以簽發林承雄、林開滕、李儒嘉、李儒聰、林金賢、李儒龍、林萬全等七人之
  補償費支票（金額合計一千四百零六萬五千三百零七元）交由溫煥基代領，再因林
  紹堅、黃東漢所簽發之補償費支票中，除林承雄、林開滕、林萬全部分外，餘皆以
  代領人（溫煥基）為受款人，且前開支票均未為「禁止背書轉讓」之記載，致溫煥
  基得以將前揭補償費予以盜領，上訴人因而遭受損害（溫煥基事後返還其中七百四
  十萬一千三百九十八元，餘六百六十六萬三千九百零九元尚未返還）等情，為兩造
　所不爭。是本件爭點有二：(一)被上訴人派駐現場代上訴人發補償費支票之林紹堅、
　黃東漢對補償費代領人之資格（包括「切結書」是否真正、應繳驗之證件是否齊全
　、「切結書」內所記載之代領約定是否合於法律規定）是否負審核之權責。(二)被上
　訴人簽發支票未為「禁止背書轉讓」之記載，及在支票上記載代領人為受款人是否
　有過失，茲論述如下：
  (一)本件補償費係由上訴人負責發放，被上訴人僅係受上訴人委託到場會同辦理，有
　　上訴人發給各被徵收人函（副本送被上訴人）可稽（見一審卷第十一至二０頁）
　　上訴人為本件補償費發放之權責機關，至為明顯。徵諸一般機關學校因執行業務
　　而有大宗金錢收付之必要時，多委託金融機構到場協助辦理收付（例如補償費之
　　發給、學生註冊費之繳納），其地位與機關內之出納無異，該到場協助之金融機
　　構是否具有審核之權限，端視委託機構與該金融機構間是否有授權之約定而定。
    是本件被上訴人派駐現場之林紹堅、黃東漢就到場領取補償費支票之人（包括被
    徵收人本人或其代領人）是否具有領取資格（包括委「切結書」是否真正、應繳
    驗之證件是否齊全、「切結書」內所記載之代領約定是否合於法律規定）等事項
    是否具有審核之權責，自應視兩造間有無授權之約定而定。換言之，如果兩造就
    此已經有所約定，被上訴人即應在上訴人之授權範圍內，負審核之責任。反之，
    被上訴人即應在上訴人之指示下為補償費之發放，不得擅自主張。而本件被上訴
    人受上訴人之託辦理系爭補償費之發放，並無任何約定，係兩造所不爭，上訴人
    致被上訴人函（即上訴人通知各被徵收人領取補償費函副本）亦未就此為任何記
　　載，亦有該函件影本附卷可資對照（見一審卷第十一至二０頁），上訴人主張被
　　上訴人對系爭補償費之發放具有領取資格之審核權限一節，既已經被上訴人否認
　　，依舉證分配之原則，自應由上訴人就此有利於己之事實負舉證責任，乃上訴人
　　迄未舉證予以證明，其主張被上訴人負有審核權限一節，已嫌無據。況被上訴人
　　於本院更(一)審抗辯稱：被上訴人在補償費發放現場是最後一道關卡，各徵收戶之
　　委託書、印鑑證明等證件，均於上訴人審核「切結書」之簽名時即予以收繳一節
　　（見本院更(一)卷第一六七頁、第一七一頁），上訴人並未爭執，益見上訴人主張
　　被上訴人有複核之權責一節，更屬無稽。
  (二)又溫煥基所偽造之系爭六紙「切結書」，其「具切結人」欄分別載有被徵收人林
    承雄、林開滕、李儒嘉、李儒聰、林金賢、李儒龍、林萬全等人之姓名，「代領
    人」欄則記載溫煥基，並由溫煥基在該「切結書」上蓋用一長方形條戳（以下稱
    審核章）內載：「業經本府核對無誤請貴行核發為荷」，溫煥基且在該審核章內
    「主辦人」欄位下蓋有「地政科地用股科員：溫煥基」之職名章，從其程式及其
    記載之意旨以觀，溫煥基顯然係以上訴人主辦人之身分，代表上訴人在現場執行
    其審核權限無訛。再自前開審核章係蓋在前開各紙「切結書」之空白處之程式觀
    之，溫煥基執行審核權限之範圍顯然包括該「切結書」內所記載代領人之代領資
　　格在內，亦無可疑。又自七十八年六月二十二日以降，絕大多數之代領「切結書
　　」上均蓋有與前揭形式及內容完全相同之審核章（見本院更(一)卷附影印資料），
　　甚且其他承辦人（科員林奕曦）辦理相同業務時，亦蓋有形式及內容完全相同之
　　審核章（見本院更(一)卷第一四０頁反面），足見該審核章之蓋用，係上訴人辦理
　　補償費發給業務時，由承辦人（溫煥基或林奕曦）執行其主辦人審核代領資格權
　　限之方式，堪見溫煥基在補償費發放現場在代領人所提出之「切結書」上蓋用上
　　述審核章時，確係在執行其職務權限內之審核義務，且未逾越其權限範圍。
  (三)依前開「切結書」上所蓋用審核章內所載：「業經本府核對無誤請貴行核發為荷
    」之文義，再對照該「切結書」內記載「具切結人」（即被徵收人）及「代領人
    」姓名之內容以觀，業務主辦人溫煥基蓋用該審核章顯然係在表示：該代領人之
    代領資格業經審核無誤，請被上訴人將補償費發給該代領人之意旨，際此情形，
    被上訴人祇須審查該代領人之身分是否與該「切結書」上所記載之代領人相同而
    已，上訴人主張該審核章內記載「．．．請貴行『核』發」之文字記載，意指被
    上訴人應負審核之責任云云，與前開文義之正當解釋不合，顯不足取。
  (四)支票為支付工具，貴在便利流通，是在票據上為「禁止背書轉讓」之記載，雖有
    其法律上之效能，但亦具有妨礙支票流通之缺點，故發票人是否在支票上為「禁
    止背書轉讓」之記載，本應由發票人自由決定，非可一概而論。被上訴人受上訴
    人之委託，代上訴人簽發支票支付補償費，其所簽發之支票故是否須在支票上為
    「禁止背書轉讓」之記載，自應依上訴人之指示為之，被上訴人提出溫煥基承辦
    發放補償費期間，被上訴人所簽發之補償費支票一百零九張均無「禁止背書轉讓
    」之記載，有該等支票影本附卷可稽（見本院更(一)卷第一八０至二一六頁），足
　　證上訴人向未指示被上訴人於簽發補償費支票時須為「禁止背書轉讓」之記載，
　　上訴人又未舉證證明其對被上訴人有此指示，故系爭支票被上訴人未記載「禁止
　　背書轉讓」，顯然不能認為被上訴人之過失。又被上訴人簽發支票時，究竟應記
　　載被徵收人或其委任之代領人為受款人，亦應依上訴人之指示而為，溫煥基在發
　　放補償金現場以業務主辦人之地位，代表上訴人執行公務，其以自己之名義為他
　　人代領補償費，從形式上觀之，固有公私不分之可議，但其既係本於上訴人代表
　　之地位，在場執行委託人即上訴人之審核權限，其執行之方式是否適當，豈是單
　　純受託辦理收付業務之被上訴人承辦人林紹堅、黃東漢所能置喙？當溫煥基本於
　　上訴人代表之身分，以在代領「切結書」上蓋用審核章之方式對林紹堅、黃東漢
　　下達具體指示時，衡情論理，林紹堅、黃東漢有何立場得以堅持己見而予以拒絕
　　？此與林紹堅、黃東漢是否具有專業能力何干？如果上訴人於本件盜領事件發生
　　之前，對類此補償費之發放有藉被上訴人派駐現場人員之實質審核對承辦人之權
　　限加以制衡之意思，自應在委託被上訴人發放補償費時，予以明確之約定及授權
　　，俾使被上訴人有所依循，但兩造並未就此有所約定，乃至於因雙方權責不明，
　　造成控管之漏洞，究其癥結，實因上訴人辦理補償費發放業務，缺乏內部制衡機
　　制，於委託被上訴人協助辦理發放補償費業務時，又未就雙方權責作適當之劃分
　　所致，故本件上訴人承辦人盜領事件之發生，應由上訴人負其最終局之責任。上
　　訴人於盜領事件發生之後，始將單純受託協助發放補償費之被上訴人視為其內部
　　制衡機制之一部分，要求被上訴人負其責任，實屬違情悖理。
  (五)又溫煥基係上訴人派駐在補償費發放現場之主辦人，其在前開「切結書」上蓋用
    前述審核章，係在執行其職務，已如前述，且經上訴人於本院言詞辯論期日自認
    在卷（見本院卷第三三至三四頁），溫煥基係上訴人辦理本件補償費發放之現場
　　代表無訛，其行為直接對本人即上訴人發生效力，換言之，溫煥基利用執行職務
　　上權力之機會，對受託前來協助辦理補償費發放事務之被上訴人為具體指示後，
　　盜領補償費得逞，其情形猶如上訴人以自己之手，盜領自己之金錢，卻要未被明
　　確授權審核之被上訴人負其責任，其違背公平原則，至為明顯，就此而言，上訴
　　人之請求亦顯然無理。
  (六)本次最高法院發回意旨稱：按代理人非經本人之許諾，不得為本人與自己之法律
    行為，亦不得既為第三人之代理人，而為本人與第三人之法律行為，被上訴人係
    受上訴人函請會同發放所保管之補償金，上訴人任命溫煥基執行被徵收土地補償
    金額之計算與發給任務，代上訴人執行職務，而溫煥基以偽造之系爭切結書提出
    於被上訴人，盜領系爭補償費，該切結書有「具切結人」（即補償金之領取權利
    人）、「代領人」各一欄，而該切結書上另有一長方形條戳（下稱審核章），內
    註記「業經本府核對無誤請貴行核發為荷」，並蓋有「地政科地用股科員：溫煥
    基」之職章於審核章內，為原審確定之事實，於此情形，溫煥基之行為似係代表
    上訴人同意林承雄等七人授與溫煥基向被上訴人領取系爭補償費，由溫煥基提出
　　表彰該旨之系爭切結書（見一審卷第二一至二五頁），使被上訴人憑以發放系爭
　　補償費與溫煥基。果爾，姑不論溫煥基未經林承雄等七人之授權，已屬無權代理
　　；由系爭切結書為形式上之審核，林承雄等七人授與溫煥基代領系爭補償費權限
　　之行為，即不能謂非違反禁止雙方代理之規定，如非經本人即林承雄等七人事後
　　承認，不能認為溫煥基有代理受領系爭補償費之權限。被上訴人既受上訴人委任
　　辦理核發補償費事務，其發放對象非本人時，就代理權限之有無，原應注意及之
　　，竟未注意而核發系爭補償費，能否謂無過失，非無疑問。乃原審見未及此，認
　　為難謂被上訴人未盡善良管理人之注意之契約義務，遽為不利於上訴人之論斷，
　　於法似有未合等語，固屬卓見。惟本件訴訟之關鍵爭點在於：被上訴人派駐現場
　　之林紹堅、黃東漢是否具有審核代領人代領資格之權責，渠等讓不具代領資格之
　　溫煥基代領補償費是否具有過失，而非在論究溫煥基是否有權代領補償費。溫煥
　　基是否得為本件補償費之代領人，該「切結書」內載之代領約定是否有違雙方代
　　理之規定而無效，俱屬代領資格有無之審核範圍，而林紹堅、黃東漢二人並無審
　　核代領資格之權責，渠等依上訴人代表之具體指示，將補償費支票發給已經審核
　　之代領人，並無任何過失，已如前述，最高法院本次發回意旨指稱：「．．．被
　　上訴人既受上訴人委任辦理核發補償費事務，其發放對象非本人時，就代理權限
　　之有無，原應注意及之，竟未注意而核發系爭補償費，能否謂無過失，非無疑問
　　．．．」（見最高法院判決第六頁第八至九行），似認被上訴人對代領人是否具
　　有代領之權限，負有審核之責任，與本院認定「被上訴人對代領資格並無審核權
　　限，被上訴人係依據上訴人之代表溫煥基具體之指示發放系爭補償費」等事實不
　　同，附此敘明。
四從而，上訴人之請求不應准許，原審為上訴人敗訴之判決，經核並無不合。上訴意
  旨指摘原判決不當，求予廢棄改判，為無理由，應予駁回。
五本件事證已臻明確，兩造其餘主張陳述及所提之證據，對本判決基礎不生影響，爰
  不予遂一論駁，併此說明。
據上論結，本件上訴為無理由，依民事訴訟法第四百四十九條第一項、第七十八條，
判決如主文。
中　　　華　　　民　　　國　　九十三　　年　　　七　　　月　　　七　　　日
                                    審判長法官  謝  志  揚
                                          法官  蔣  有  木
                                          法官  何  方  興
右正本係照原本作成。
如不服本判決，應於收受送達後二十日內向本院提出上訴書狀，其未表明上訴理由者
，應於提出上訴後二十日內向本院補提理由書狀（均須按他造當事人之人數附繕本）
上訴時應提出委任律師或具有律師資格之人之委任狀；委任有律師資格者，另應附具
律師及格證書及釋明委任人與受任人有民事訴訟法第四百六十六條之一第一項但書或
第二項（詳附註）所定關係之釋明文書影本。
                                    法院書記官  劉  妙  娘
中　　　華　　　民　　　國　　九十三　　年　　　七　　　月　　　七　　　日
附註：
民事訴訟法第四百六十六條之一（第一項、第二項）：
對於第二審判決上訴，上訴人應委任律師為訴訟代理人。但上訴人或其法定代理人具
有律師資格者，不在此限。
上訴人之配偶、三親等內之血親、二親等內之姻親，或上訴人為法人、中央或地方機
關時，其所屬專任人員具有律師資格並經法院認為適當者，亦得為第三審訴訟代理人
。
